【裁判字號】    97,台上,6324
【裁判日期】    971205
【裁判案由】    違反毒品危害防制條例
【裁判全文】
最高法院刑事判決            九十七年度台上字第六三二四號
上  訴  人  甲○○
選任辯護人  方正儒律師
上列上訴人因違反毒品危害防制條例案件，不服台灣高等法院中
華民國九十七年九月三十日第二審判決（九十七年度上訴字第二
八一三號，起訴案號：台灣桃園地方法院檢察署九十六年度偵字
第一四五四四號），提起上訴，本院判決如下：
    主  文
原判決撤銷，發回台灣高等法院。
    理  由
本件原判決認定上訴人甲○○明知愷他命係屬毒品危害防制條例
第二條第二項第三款所定第三級毒品，竟意圖販賣愷他命營利，
以其持用之門號0000000000行動電話作為聯絡工具，
於民國九十六年六月二十二日凌晨二時許，在桃園縣龍潭鄉○○
路、龍元路口便利商店前，以新台幣（下同）七百元之代價，賣
出愷他命一小包予黃信凱等情。因而認為第一審論處上訴人販賣
第三級毒品罪刑，為無不合，予以維持，駁回上訴人在第二審之
上訴，固非無見。
惟查：(一)對於實施刑事訴訟程序之公務員因違背法定程序取得之
證據，除法律另有規定外，為兼顧程序正義及發現實體真實，應
由法院於個案審理中，就個人基本人權之保障及公共利益之均衡
維護，依比例原則及法益權衡原則，予以客觀之判斷，亦即宜就
(1)違背法定程序之程度。(2)違背法定程序時之主觀意圖（即公務
員是否明知違法並故意為之）。(3)違背法定程序時之狀況（即程
序之違反是否有緊急或不得已之情形）。(4)侵害犯罪嫌疑人或被
告權益之種類及輕重。(5)犯罪所生之危險或實害。(6)禁止使用證
據對於預防將來違法取得證據之效果。(7)偵審人員如依法定程序
，有無發現該證據之必然性。(8)證據取得之違法對被告訴訟上防
禦不利益之程度等情狀予以審酌，以決定應否賦予證據能力（本
院九十三年台上字第六六四號判例參照）。原判決說明警員張晃
耀詢問上訴人時，並未依法全程連續錄音，因此上訴人於警詢之
自白，係屬違背法定程序所取得之供述證據，惟依刑事訴訟法第
一百五十八條之四之規定，審酌上訴人於警詢之自白，係出於自
由意志而為陳述，警員經上訴人同意於製作完成警詢筆錄後方為
錄音，又警詢筆錄之記載與上訴人於警詢之陳述相符，應有證據
能力（見原判決理由二）。以警員未依法定程序詢問犯罪嫌疑人
，或未據實製作警詢筆錄，不免應負行政甚或刑事責任。原判決
單憑詢問上訴人及製作警詢筆錄之警員張晃耀、楊淑慧於第一審
所為片面證詞，而忽略上訴人之警詢錄音經第一審勘驗結果及張
晃耀、楊淑慧於第一審所為證述顯示，於上訴人之警詢筆錄製作
完成後方由上訴人照唸筆錄據以錄音之情（見第一審卷第六六、
六九、七十、七五頁），即遽為認定上訴人於警詢係出於自由意
志而為陳述，及上訴人於警詢之陳述與警詢筆錄之記載相符，不
免速斷。又原判決僅審酌上訴人於警詢係出於自由意志而為陳述
，及上訴人於警詢之陳述與警詢筆錄之記載相符，而未審酌及於
個人基本人權之保障及公共利益之均衡維護，依比例原則及法益
權衡原則，為客觀之判斷，即認定警員違背法定程序所取得上訴
人之自白有證據能力，揆之上開說明，難謂無判決理由不備及適
用證據法則不當之違法。(二)有罪判決書之事實一欄，為判斷其適
用法令當否之準據，應將法院依職權認定與論罪科刑有關之事實
，凡犯罪之時間、地點、方法、態樣，以及適用法律有關之事項
，均應為詳實之記載，然後於理由內逐一說明其憑以認定之證據
，並使事實認定與理由說明，互相適合，方為合法。倘若事實未
有記載，而理由加以說明，或事實已有記載，而理由未予說明，
或事實認定與理由說明，不相一致，或事實或理由欄內之記載，
前後齟齬，或事實認定與所採之證據不相適合，按諸刑事訴訟法
第三百七十九條第十四款規定，均為判決不載理由，或所載理由
矛盾，其判決當然違背法令。(1)販賣毒品罪，並不以購入之後復
行賣出為犯罪構成要件，即以營利為目的將毒品購入或賣出，有
一於此，其犯罪即已成立。原判決於事實欄記載上訴人意圖販賣
愷他命營利，而就上訴人取得供賣出予黃信凱之愷他命之原因為
何？是否以營利為目的而購入？均付之闕如，致無由判斷上訴人
之取得愷他命行為，應否成立販賣毒品罪？若係以營利為目的而
購入，其購入行為與賣出行為有無裁判上或實質上一罪關係，應
否併予論罪？尚不足以正確適用法律，難認適法。(2)販賣毒品之
所謂販賣行為，係行為人基於營利之目的，而販入或賣出毒品，
即主觀上有營利之意圖，且客觀上有販賣行為，始足構成。原判
決事實欄雖記載上訴人意圖販賣愷他命牟利，惟未敘明其認定上
訴人販賣愷他命有營利意圖所憑理由，核有判決理由不備之違法
。(三)上訴人持有為警查獲之二支香菸，雖經送請行政院衛生署管
制藥品管理局鑑定結果，檢出愷他命成分，惟上訴人於警詢、檢
察官訊問及第一審始終供述：為警查獲之二支香菸係供自行施用
等語（見偵查卷第十、十一、四九頁、第一審卷第七頁），即原
判決亦認定上訴人係賣出愷他命一包予黃信凱，實難認查獲之二
支香菸與上訴人所犯販賣第三級毒品罪有何相干。則第一審判決
說明驗餘之一支香菸，係預備供犯罪所用之物，且係違禁物，應
依刑法第三十八條第一項第一款規定，宣告沒收（見第一審判決
貳、三第二二行至第二四行），已有適用法則不當之違法，原判
決未加糾正，仍予維持，亦難認適法。以上或係上訴意旨所指摘
，或為本院得依職權調查之事項，應認原判決有撤銷發回更審之
原因。
據上論結，應依刑事訴訟法第三百九十七條、第四百零一條，判
決如主文。
中    華    民    國  九十七  年   十二   月    五    日
                      最高法院刑事第六庭
                          審判長法官  洪  清  江
                                法官  韓  金  秀
                                法官  林  勤  純
                                法官  李  錦  樑
                                法官  陳  國  文
      本件正本證明與原本無異
                                      書  記  官
中    華    民    國  九十七  年   十二   月   十一   日
                                                      Ｑ


司法院資訊處製作；財團法人民間司法改革基金會備份。
